【裁判字號】    92,上,290
【裁判日期】    920527
【裁判案由】    塗銷抵押權登記等
【裁判全文】
臺灣高等法院民事判決                              九十二年度上字第二九０號
    上  訴  人  甲○○
    訴訟代理人  江松鶴律師
    被  上訴人  新竹國際商業銀行股份有限公司
    法定代理人  詹宣勇
    訴訟代理人  吳正雄
右當事人間請求塗銷抵押權登記等事件，上訴人對於中華民國九十二年二月七日臺灣
桃園地方法院九十一年度訴字第一七八０號第一審判決提起上訴，本院判決如左：
    主      文
上訴駁回。
第二審訴訟費用由上訴人負擔。
    事實及理由
一、本件上訴人主張：訴外人張花本（即上訴人之夫）於民國八十五年九月十一日，
    邀同上訴人擔任連帶保證人，向被上訴人借貸新台幣（下同）三百萬元，並由上
    訴人提供所有坐落桃園市○○段二一五四之一地號，及其地上三八五二、四○八
    五、四○八八建號之建物（下稱系爭房地），供被上訴人設定抵押權登記，上訴
    人雖授權訴外人張花本與被上訴人簽訂不動產抵押契約，惟上訴人僅授權訴外人
    張花本在上開三百萬元借款之範圍內設定一般抵押權，上訴人並不知訴外人張花
    本代理上訴人與被上訴人間簽訂之不動產抵押契約係要上訴人以系爭房地，擔保
    訴外人張花本對被上訴人現在及將來依償還各項借款借據及貼現、透支、委任保
    證、開發信用狀、申請買入代收外幣票據等契約、出口押匯總質權書、約定書及
    其他授信約據所生之一切債務，及相關墊款暨依票據、保證、損害賠償、不當得
    利等所負債務以及其他一切債務，以本金最高限額三百六十萬元為限度之清償，
    及上列各項債務之利息、遲延利息、違約金、執行抵押權費用、因債務不履行而
    發生之損害，負全部賠償之責任，除前開三百萬元借款債務以外，上訴人並無擔
    保訴外人張花本對被上訴人其他借款債務之意思，上開最高限額抵押權設定契約
    對上訴人應不生效力，且上訴人否認訴外人張花本清償上開三百萬元借款債務後
    ，又於八十九年四月八日、八十九年五月三十日分別對被上訴人借款六百五十萬
    元及二百萬元，縱然訴外人張花本確實有向被上訴人借貸該二筆債務，訴外人張
    花本對此部分之借款已提供其他抵押物作為擔保，故該二筆借款債務，與上揭最
    高限額抵押權之設定無關，被上訴人不得執該二筆借款債務，實行上揭最高限額
    抵押權，再者，上訴人要以準備書狀送達之日（即九十二年一月二十一日）作為
    終止最高限額抵押權之意思表示，綜上，上訴人僅提供系爭房地為被上訴人在上
    開三百萬元借款範圍內設定抵押權，而訴外人張花本既已清償上開三百萬元借款
    之債務，被上訴人竟拒絕開具清償證明，以訴外人張花本對被上訴人尚有借款債
    務未依約清償，而向原法院聲請拍賣上揭之抵押物，為此上訴人求為確認前開本
    金三百六十萬元最高限額抵押權所擔保之三百萬元債權不存在，並請求塗銷上開
    抵押權設定登記等情。原審判決上訴人之訴駁回，上訴人不服，提起上訴，並上
    訴聲明(一)原判決廢棄。(二)確認被上訴人對於上訴人所有系爭房地，桃園縣桃園地
    政事務所收件年期：八十五年，字號：桃字第○四九五九二號，權利人（即被上
    訴人）：新竹國際商業銀行股份有限公司，債權範圍：全部，權利價值：本金最
    高限額新台幣三百六十萬元正，存續期間：自八十九年十一月至一百一十五年九
    月十一日，抵押權設定所擔保張花本之債務不存在。(三)被上訴人應將上訴人所有
    系爭房地之所有權全部，於八十五年向桃園縣桃園地政事務所以桃字第○四九五
    九二號收件，債權範圍：全部，權利價值：本金最高限額新台幣三百六十萬元正
    ，存續期間：自八十九年十一月至一百一十五年九月十一日，共同擔保之抵押權
    辦理塗銷抵押權登記。
二、被上訴人則以：上訴人以其所有系爭房地，為被上訴人設定本金最高限額三百六
    十萬元抵押權，擔保訴外人張花本對被上訴人現在及將來依償還各項借款借據及
    貼現、透支、委任保證、開發信用狀、申請買入代收外幣票據等契約、出口押匯
    總質權書、約定書及其他授信約據所生之一切債務，及相關墊款暨依票據、保證
    、損害賠償、不當得利等所負債務以及其他一切債務，及上列各項債務之利息、
    遲延利息、違約金、執行抵押權費用、因債務不履行而發生之損害，負全部賠償
    之責任，其最高限額抵押權存續期間自八十五年九月十一日起至一百十五年九月
    十一日止，訴外人張花本於八十五年九月十一日向被上訴人所借之三百萬元債務
    雖已清償，惟訴外人張花本於上開最高限額抵押權權利存續期間內，即八十九年
    四月八日、八十九年五月三十日復向被上訴人分別借貸六百五十萬元及二百萬元
    ，且訴外人未依約繳納利息，業經被上訴人向原法院聲請對訴外人張花本核發支
    付命令，且原法院所核發之支付命令業已確定在案，故上開本金最高限額三百六
    十萬元抵押權所擔保之債權存在，上訴人既以系爭房地為被上訴人設定最高限額
    三百六十萬元之抵押權，擔保訴外人張花本對被上訴人現在及將來所負如前所述
    之一切債務，則訴外人張花本對被上訴人在上開最高限額抵押權權利存續期間內
    所發生之六百五十萬元及二百萬元之借款債務，在本金三百六十萬元之範圍內，
    上訴人亦應負抵押人之責，再者，被上訴人曾向原法院聲請裁定拍賣系爭房地，
    經原法院裁定准予拍賣抵押物，且上開拍賣抵押物之裁定上訴人提出抗告，亦經
    臺灣高等法院裁定駁回在案，益徵訴外人張花本上開六百五十萬元及二百萬元之
    借款債務，在本金三百六十萬元之範圍內，為前開抵押權之效力所及等語，資為
    抗辯。並答辯聲明駁回上訴人之上訴。
三、兩造不爭之事實：
    查本件上訴人主張被上訴人聲請原法院裁定准予拍賣如原判決附表所示之系爭抵
    押物，經原法院九十一年度拍字第一七八一號拍賣抵押物事件予以准許，業據上
    訴人提出上開民事裁定影本為證（附原審卷第九頁），訴外人確曾向被上訴人銀
    行開戶，於八十五年九月二十四日貸得三百萬元，該三百萬元之本息及違約金於
    八十九年十二月十一日已清償完畢，上開抵押權設定並未塗銷，另張花本於上述
    三百萬元清償後，又於八十九年四月八日及同年五月三十日向被上訴人分別貸款
    六百五十萬元及二百萬元，此均為兩造所不爭，堪信為真實。
四、兩造爭執要旨：(一)本件是否有確認之法律上利益？(二)上訴人對張花本代理權之限
    制，是否得對抗被上訴人？(三)上訴人是否得任意終止上開最高限額抵押權？(四)上
    訴人對張花本所欠六百五十萬元及二百萬元是否為上開抵押權所擔保之範圍？茲
    分述之。
  (一)本件有確認之法律上之利益：
    按確認之訴非原告有即受確認判決之法律上利益者，不得提起，民事訴訟法第二
    百四十七條第一項前段定有明文。而所謂即受確認判決之法律上利益，係指法律
    關係之存否不明確，原告主觀上認其在法律上之地位有不安之狀態存在，且此種
    不安之狀態，能以確認判決將之除去者而言（最高法院五十二年度臺上字第一二
    三七、一二四０號判例參照）。本件被上訴人已執他項權利證明書、不動產登記
    簿謄本、抵押權設定契約書、借據為證，向原法院聲請裁定准予拍賣如附表所示
    之土地及建物，已如前述，而上訴人復否認伊有授權訴外人張花本代理伊與被上
    訴人簽訂上開最高限額抵押權設定契約，亦否認訴外人張花本除前開三百萬元借
    款債務外，對被上訴人尚有六百五十萬元及二百萬元之借款債務，另主張伊已終
    止上開最高限額抵押權設定契約，則被上訴人對上訴人就上開最高限額抵押權所
    擔保之債權是否存在，勢將影響上訴人之法律上地位，而上開不安之狀態，自能
    以本件確認判決將之除去，揆諸前揭規定及說明，上訴人提起本件訴訟，請求確
    認被上訴人對上訴人就上開最高限額抵押權所擔保之債權不存在，應有確認利益
    ，先予敘明。
  (二)上訴人對張花本代理權之限制，不得對抗被上訴人：
    按代理權之限制及撤回，不得以之對抗善意第三人，但第三人因過失而不知其事
    實者，不在此限，民法第一百零七條定有明文。上訴人自承有授權訴外人張花本
    與被上訴人簽訂抵押權設定契約，業據證人張花本證述屬實，惟上訴人主張其僅
    授權訴外人張花本簽訂一般抵押權設定契約，並非授權其與被上訴人簽訂最高限
    額抵押權設定契約等語，證人張花本則證稱：契約書上面的文字都是銀行承辦人
    員填寫之後，再給我蓋章，銀行當時有給我看文件，我有稍微看一下．．．至於
    抵押權設定契約書簽訂時，被上訴人將權利存續期間記載為三十年，我不知道當
    時為何對此沒有表示意見等語（見原審卷第六一─六二頁），足見訴外人張花本
    代理上訴人與被上訴人簽訂抵押權設定契約時，是設定最高限額抵押權，並非一
    般抵押權，且訴外人張花本簽約時並未對最高限額抵押權之設定表示意見，則被
    上訴人應無從知悉上訴人授予訴外人張花本之代理權有何限制，依民法第一百零
    七條本文之規定，上訴人不得執代理權之限制對抗被上訴人，上開最高限額抵押
    權設定契約應對上訴人發生效力。再者，上訴人亦未依民法第一百零七條但書之
    規定，作何主張及舉證，則上訴人主張其只有與被上訴人簽訂一般抵押權之意思
    ，上開最高限額抵押權設定契約對其不生效力等語，不足採取。
  (三)上訴人不得任意終止本件最高限額抵押權：
    按所謂最高限額之抵押契約，係指所有人提供抵押物，與債權人訂立在一定金額
    之限度內，擔保現在已發生及將來可能發生之債權之抵押權設定契約而言。此種
    抵押權所擔保之債權，除訂約時已發生之債權外，即將來發生之債權，在約定限
    額之範圍內，亦為抵押權效力所及。雖抵押權存續期間內已發生之債權，因清償
    或其他事由而減少或消滅，原訂立之抵押契約依然有效，嗣後在存續期間內陸續
    發生之債權，債權人仍得對抵押物行使權利。此種抵押契約定有存續期間者，訂
    立契約之目的，顯在擔保存續期間內所發生之債權，凡在存續期間所發生之債權
    ，皆為抵押權效力所及，於存續期間屆滿前所發生之債權，債權人在約定限額範
    圍內，對於抵押物均享有抵押權，除債權人拋棄為其擔保之權利外，自無許抵押
    人於抵押權存續期間屆滿前，任意終止此種契約。縱令嗣後所擔保之債權並未發
    生，僅債權人不得就未發生之債權實行抵押權而已，非謂抵押人得於存續期間屆
    滿前終止契約而享有請求塗銷抵押權設定登記之權利（最高法院六十六年度台上
    字第一０九七號判例參照）。訴外人張花本對被上訴人尚有前揭六百五十萬元及
    二百萬元之借款債務，有被上訴人所提之支付命令及其確定證明書、借據（見原
    審卷第三九─四○頁）、放款客戶往來明細各二份、授信戶貸放類資料歸戶查詢
    報表各一份（見同前卷第四一─四二頁）在卷足憑，業據證人張花本證述無誤，
    而上訴人與被上訴人間有上開最高限額抵押權設定契約，如前所述，上開二筆借
    款債務均發生於該最高限額抵押權契約所約定之權利存續期間（自八十五年九月
    十一日起至一百十五年九月十一日止）內，有被上訴人所提之土地登記簿謄本附
    卷可稽（見原審卷第十四─十五頁），揆諸前揭判例意旨，則於該存續期間屆滿
    前所發生之債權，債權人即被上訴人在約定限額範圍內，對於系爭抵押物均享有
    抵押權，自無許抵押人於抵押權存續期間屆滿前，任意終止此契約，是以，本件
    最高限額抵押權設定契約尚在權利存續期間內，而被上訴人亦無拋棄為其擔保之
    權利，上訴人主張以準備書狀送達之日（即九十二年一月二十一日）作為終止最
    高限額抵押權之意思表示，實屬無據。
  (四)上訴人對張花本另欠被上訴人六百五十萬元及二百萬元之債務在約定限額三百六
    十萬元範圍仍為上開最高限額抵押權之效力所及：
    訴外人張花本另向被上訴人借款六百五十萬元及二百萬元，其借款期限分別為八
    十九年四月十三日─九十一年四月十三日及八十九年五月三十日─九十一年五月
    三十日，己據被上訴人提出借據二紙影本附卷可稽（見原審卷第三九、四○頁）
    ，其借款期限均在上開最高限額抵押權存續期間內，揆諸前揭判例意旨，上訴兩
    筆借款在約定限額部分仍為抵押債權，上訴人抗辯上開二筆債務與系爭最高限額
    抵押權所應擔保之債權無關，實屬誤會，所為主張委不足採。
五、綜上所述，兩造間既有簽訂上開最高限額抵押權設定契約書，其最高限額抵押權
    乃確實存在，並非虛偽設定，訴外人尚欠被上訴人六百五十萬元及二百萬元之借
    款債務，其借款期限在上開最高限額抵押權存續期間內，上訴人對上開二筆借款
    在約定限額範圍仍應就其抵押物負其責任，從而上訴人訴請確認系爭抵押權設定
    所擔保之張花本債務不存在，並塗銷該抵押權登記（詳如上訴之聲明），尚乏依
    據，原審判決上訴人敗訴，核無不合，上訴論旨，仍執陳詞，指摘原判決不當，
    聲明廢棄改判，為無理由，應予駁回上訴。
六、本件事證已臻明確，兩造其餘之攻防方法與判決結果不生影響，無庸逐一論述，
    併此敘明。
七、據上論結，本件上訴為無理由，依民事訴訟法第四百四十九條第一項、第七十八
    條，判決如主文。
中      華      民      國    九十二    年      五      月    二十七    日
                              民事第八庭
                                  審判長法  官  鄭  三  源
                                        法  官  王  淇  梓
                                        法  官  郭  松  濤
右正本係照原本作成。
如不服本判決，應於收受送達後二十日內向本院提出上訴書狀，其未表明上訴理由者
，應於提出上訴後二十日內向本院補提理由書狀（均須按他造當事人之人數附繕本）
上訴時應提出委任律師或具有律師資格之人之委任狀；委任有律師資格者，另應附具
律師資格證書及釋明委任人與受任人有民事訴訟法第四百六十六條之一第一項但書或
第二項（詳附註）所定關係之釋明文書影本。
中      華      民      國    九十二    年      五      月    二十九    日
                                        書記官  方  素  珍
附註：
民事訴訟法第四百六十六條之一（第一項、第二項）：
對於第二審判決上訴，上訴人應委任律師為訴訟代理人。但上訴人或其他法定代理人
具有律師資格者，不在此限。
上訴人之配偶、三親等內之血親、二親等內之姻親，或上訴人為法人、中央或地方機
關時，其所屬專任人員具有律師資格並經法院認為適當者，亦得為第三審訴訟代理人
。


司法院資訊處製作；財團法人民間司法改革基金會備份。
